臺灣雲林地方法院民事判決
110年度六簡字第235號
原      告  饒芳綺  



被      告  陳林翠麗
            姜銘權  
            姜銘樹  
            姜銘利  
            姜碧蓮  
            姜碧芬  
            姜芬蘭  
            林陳美子
            林永祥  
            林祺惠  

            林秋燕  
            林惠珍  
            林慧芳  
上列當事人間分割共有物事件，於民國110年12月21日言詞辯論
終結，本院判決如下：
    主    文
被代位人林景成及被告就被繼承人林秀智所遺如附表一所示之遺
產准予分割，並按如附表二所示之應繼分比例分割為分別共有。
原告其餘之訴駁回。
訴訟費用由兩造按附表二所示之比例負擔。
    事實及理由
壹、程序方面：
一、按訴狀送達後，原告不得將原訴變更或追加他訴，但請求之
    基礎事實同一、擴張或減縮應受判決事項之聲明者，不在此
    限；上開規定於簡易訴訟程序適用之，民事訴訟法第255 條
    第1 項第2 款、第3 款、第436 第2 項分別定有明文。本件
    原告起訴時，訴之聲明原為：㈠被告應就被繼承人林秀智所
    遺留如附表一所示之土地，應按應繼分比例，分割為分別共
    有；㈡訴訟費用由被告按應繼分比例負擔。嗣於本院民國（
    下同）110年12月21日審理時，追加被繼承人林秀智所遺留
    之雲林縣○○鄉○○村○○000號房屋為本件訴訟標的（見本院卷
    第116頁），經核原告所為之追加，係基於同一被繼承人林
    秀智遺產分割之基礎事實，揆諸前開規定，其訴之追加自應
    准許。
二、本件被告陳林翠麗、林陳美子、林永祥、林祺惠、林秋燕、
    林惠珍、林慧芳經合法通知，均無正當理由未於最後言詞辯
    論期日到場，核無民事訴訟法第386 條各款所列情形，爰依
    原告之聲請，由其一造辯論而為判決。
貳、實體方面：　　
一、原告主張略以：原告為被告林景成之債權人，被告林景成積
    欠債務未償，原告已取得雲林地方法院110年度司執字第178
    18號債權憑證。而附表一所示之不動產（下稱系爭遺產）為
    被繼承人林秀智所有，其死亡後，系爭遺產由被告繼承，被
    告林景成得以行使遺產分割請求權方式取得遺產，惟被告林
    景成怠於行使分割系爭遺產之權利，系爭遺產仍為被告公同
    共有，且被告林景成已陷於無資力，原告為保全自己之債權
    ，爰依民法第242 條、第1164條規定，代位被告林景成請求
    分割系爭遺產等語。並聲明：㈠被告應就被繼承人林秀智所
    遺留之系爭遺產，按應繼分比例，分割為分別共有；㈡訴訟
    費用由被告按應繼分比例負擔。
二、被告部分：
㈠、被告姜銘利、姜碧蓮、姜碧芬、姜芬蘭均表示同意。　　　
㈡、被告陳林翠麗、林陳美子、林永祥、林祺惠、林秋燕、林惠
    珍、林慧芳均未於言詞辯論期日到場，亦未提出準備書狀做
    任何聲明或陳述。
三、得心證之理由：
㈠、原告主張之上開事實，業據提出與其所述相符之雲林地方法
    院110年度司執字第17818號債權憑證、土地登記第一類謄本
    暨異動索引、被繼承人林智秀之除戶戶籍謄本、繼承系統表
    、繼承人之戶籍謄本等件為證，並經本院調閱繼承土地申請
    書、林智秀遺產稅免稅證明書等文件，且為被告姜銘利、姜
    碧蓮、姜碧芬、姜芬蘭到庭所不爭執，其餘被告復未到場或
    具狀爭執，自堪信原告之主張為真實。　　
㈡、按債務人怠於行使其權利時，債權人因保全債權，得以自己
    之名義，行使其權利，但專屬於債務人本身者，不在此限，
    民法第242 條定有明文。此項代位權行使之範圍，就同法第
    243 條但書規定旨趣推之，並不以保存行為為限，凡以權利
    之保存或實行為目的之一切審判上或審判外之行為，諸如假
    扣押、假處分、聲請強制執行、實行擔保權、催告、提起訴
    訟等，債權人皆得代位行使；若執行法院已就系爭房地之公
    同共有權利為查封，如債務人有怠於辦理遺產分割之情形，
    尚非不得由債權人代位提起分割遺產訴訟（最高法院69年台
    抗字第240 號判例、99年度台抗字第392 號裁定意旨參照）
    。而請求法院裁判分割遺產之形成權，性質上並非專屬於繼
    承人之權利，故繼承人有怠於行使該形成權時，該繼承人之
    債權人非不得代位行使之。性質上並非專屬於繼承人之權利
    ，故繼承人有怠於行使該形成權時，該繼承人之債權人非不
    得代位行使之。經查，被代位人即債務人林景成積欠原告債
    務未償，且經原告執行被代位人林景成之財產然全未受償，
    此有前揭債權憑證可參，足認被代位人林景成之責任財產，
    實不足以擔保其所有債務，已屬無資力。又被代位人林景成
    與被告公同共有下稱系爭遺產，迄今未能協議分割等事實，
    業經認定如前。從而，原告為滿足其債權，提起本件代位請
    求分割遺產之訴，即屬有據。至於原告以債務人林景成為被
    告部分，基於民法第242條規定及參酌最高法院64年度第5次
    民庭庭推總會議決定㈠之見解，代位債務人請求分割時，不
    得將被代位人（即債務人）列為共同被告，否則應將其對於
    債務人部分之訴，予以駁回。故原告以林景成為被告之訴部
    分，應予駁回。
㈢、次按共有物之分割，依共有人協議之方法行之。分割之方法
    不能協議決定，法院得因任何共有人之請求，命為下列之分
    配：一以原物分配於各共有人。但各共有人均受原物之分配
    顯有困難者，得將原物分配於部分共有人。二原物分配顯有
    困難時，得變賣共有物，以價金分配於各共有人；或以原物
    之一部分分配於各共有人，他部分變賣，以價金分配於各共
    有人。民法第824 條第1 項、第2 項定有明文。上開規定，
    於公同共有之分割準用之，民法第830 條第2 項亦有明定。
    次按民法第1164條規定繼承人得隨時請求分割遺產，該條所
    稱之「得隨時請求分割」，依同法第829 條及第830 條第1 
    項規定觀之，自應解為包含請求終止公同共有關係在內，俾
    繼承人之公同共有關係歸於消滅而成為分別共有，始不致與
    同法第829 條所定之旨趣相左，庶不失繼承人得隨時請求分
    割遺產之立法本旨。換言之，終止遺產之公同共有關係，既
    應以分割方式為之，將遺產之公同共有關係終止改為分別共
    有關係，性質上自亦屬分割遺產方法之一（最高法院82年度
    臺上字第748 號、85年度臺上字第1873號、93年度臺上字第
    2609號判決意旨參照）。又共有物分割之方法，固可由法院
    自由裁量，不受共有人主張之拘束，但仍應斟酌當事人之聲
    明、共有物之性質、經濟效用及全體共有人利益等，以為公
    平裁量。本院審酌原告代位提起本件訴訟目的，係在於將來
    備供就被代位人林景成所分得財產為強制執行，且依系爭遺
    產之財產性質、經濟效用及各繼承人利益，由各繼承人按其
    應繼分比例分割為分別共有，此分割方法並無何困難，符合
    各繼承人利益及公平原則，且將附表編號1所示之土地由公
    同共有改為分別共有，並不損及各共有人之利益，況各共有
    人若取得分別共有，對於所分得之應有部分均得自由單獨處
    分、設定負擔，可避免公同共有關係久延致影響彼此權益，
    反而對於各共有人較為有利。是系爭遺產按各繼承人之應繼
    分比例分割為分別共有，應屬適當公允之分割方式，原告主
    張如附表一所示之遺產，按附表二之應繼分比例，分割為分
    別共有，應屬妥適。
四、綜上所述，原告本於代位分割公同共有遺產之法律關係，請
    求分割被代位人林景成及被告公同共有之系爭遺產，其請求
    為有理由，爰判決如主文第1 項所示。　　
五、末按因共有物分割、經界或其他性質上類似之事件涉訟，由
    敗訴當事人負擔訴訟費用顯失公平者，法院得酌量情形，命
    勝訴之當事人負擔其一部，民事訴訟法第80條之1 定有明文
    。而各繼承人均得隨時請求分割遺產，且裁判分割遺產乃形
    成訴訟，法院決定遺產分割之方法時，應斟酌何種分割方法
    較能增進共有物之經濟效益，並兼顧全體繼承人之利益，以
    決定適當之分割方法，不受原告聲明之拘束，亦不因何造起
    訴而有不同。又代位分割遺產之訴，係由原告以自己名義主
    張代位權，以保全債權為目的而行使債務人之遺產分割請求
    權，原告與被告之間實屬互蒙其利。是以，原告代位林景成
    提起本件分割遺產之訴雖有理由，惟本院認關於訴訟費用之
    負擔，以由被繼承人林秀智之全體繼承人各按其法定應繼分
    比例負擔，較屬公允，而原告之債務人即林景成應分擔部分
    即由原告負擔之，爰諭知訴訟費用之負擔如主文第3項所示
    。
六、訴訟費用負擔之依據：民事訴訟法第80條之1 、第85條第1
    項前段。
中　　華　　民　　國　　111 　年　　1 　  月　　11　　日
                  斗六簡易庭
                                  法  官　陳定國
以上正本證明與原本無異。
如不服本判決，應於送達後20日內，向本院斗六簡易庭提出上訴
狀並表明上訴理由，如於本判決宣示後送達前提起上訴者，應於
判決送達後20日內補提上訴理由書（須按他造人數附繕本）。
中　　華　　民　　國　　111 　年　　1 　  月　　11　　日
                                  書記官  黃鷹平
附表ㄧ
編號 被繼承人所遺財產 權利範圍 １ 雲林縣○○鄉○○○段000地號土地 1分之1 ２ 雲林縣○○鄉○○村○○000號房屋(未辦理保存登記) 1分之1 
附表二
編號 繼承人姓名 應繼分比例 訴訟費用負擔比例 １ 林景成 4分之1 4分之1 （由原告負擔） ２ 陳林翠麗 4分之1 4分之1 ３ 姜銘權 24分之1 24分之1 ４ 姜銘樹 24分之1 24分之1 ５ 姜銘利 24分之1 24分之1 ６ 姜碧蓮 24分之1 24分之1 ７ 姜碧芬 24分之1 24分之1 ８ 姜芬蘭 24分之1 24分之1 ９ 林陳美子 24分之1 24分之1  林永祥 24分之1 24分之1  林祺惠 24分之1 24分之1  林秋燕 24分之1 24分之1  林惠珍 24分之1 24分之1   林慧芳 24分之1 24分之1